【裁判字號】    91,上更(二),1016
【裁判日期】    920226
【裁判案由】    偽造有價證券等
【裁判全文】
臺灣高等法院刑事判決                      九十一年度上更(二)字第一一六號
    上  訴  人
    即  被  告  丁○○
    指定辯護人  本院甲○辯護人  周君穎
右上訴人因偽造有價證券等案件，不服臺灣板橋地方法院八十七年度訴字第一七九０
號，中華民國八十八年五月二十一日第一審判決（起訴案號：臺灣板橋地方法院檢察
署八十七年度偵字第八四四九號）提起上訴，經判決後，由最高法院第二次發回更審
，本院判決如左：
    主  文
原判決撤銷。
丁○○共同意圖供行使之用，而偽造有價證券，處有期徒刑參年貳月。
附表編號一所示偽造之支票壹紙沒收。
    事  實
一、丁○○與戊○○（綽號「柱子」，下同）等多人，於民國（下同）八十六年五月
    二十三日，前往台北市○○○路○段六三之一號六樓皇家尊爵俱樂部消費，丁○○明知戊○○所交付票號ＡＮ0000000號、發票人已蓋妥中友貨櫃運輸股
    份有限公司（下稱中友公司）負責人王國青，然發票日及票面金額欄仍屬空白之
    支票乙紙，係來路不明之贓物（按該支票係中友公司於八十六年三月十日失竊之
    物），竟仍予收受，並與戊○○共同基於偽造有價證券之犯意聯絡，並意圖供行
    使之用，於詢得消費金額後，由丁○○親自在該支票上填載票面金額四萬一千元
    、發票日為八十六年六月二十五日而偽造之（詳如附表編號一所示），再持以行
    使交付予乙○○支付消費款項。嗣前開支票因票主掛失止付，持票人提示不獲付
    款後，始悉上情而循線查獲。
二、案經臺灣臺北地方法院檢察署簽分後呈請臺灣高等法院檢察署檢察長令轉臺灣板
    橋地方法院檢察署檢察官偵查起訴。
    理  由
一、訊據上訴人即被告（下稱被告）丁○○固坦承於右揭時、地在前開支票上填載日
    期及金額四萬一千元後，交付予乙○○支付消費款項等情不諱，惟矢口否認有收
    受贓物及偽造有價證券之犯行，並辯稱：渠不知道支票是別人報遺失的。戊○○
    向丙○○拿出支票後，問渠多少錢，就由渠去買單，因渠之前有向戊○○借過一
    張富邦銀行的支票，所以沒有懷疑，就由渠填寫，那時燈光昏暗，渠看到富邦銀
    行就以為是戊○○的支票，沒有注意發票人是中友公司云云。
二、經查：
    (一)該票號ＡＮ0000000號之支票，確係中友公司於八十六年三月十日所失
      竊，且同時失竊五、六百張支票，部分為空白支票，部分公司章則已蓋妥，已
      據證人楊振興於偵查中證述明確（見偵字第八四四九號卷，第十九頁背面、第
      二０頁），並有票據掛失止付通知書影本附卷可稽（見偵字第二０七九０號卷
      ，第九、十頁），故上開支票係屬贓物，足堪認定。
    (二)被告於前揭時、地在皇家尊爵俱樂部消費，結帳時，由其填載上開支票之票面
      金額、發票日完成發票行為後，交付予乙○○支付消費款項等情，亦據證人乙○○、張勝林於偵查中指述綦詳（見偵緝字第四二號卷，第十八頁、第二四頁
      ），核與被告於本院審訊時坦承簽寫日期、金額等情（見本院九十二年一月十
      日訊問筆錄，第三頁）相符，並有上開支票、退票理由單各乙紙（均影本）（
      見偵字第二０七九０號卷，第六頁、第八頁）附卷可資佐證，應堪採信。
    (三)被告雖於本院審訊時辯稱：渠不知道支票是別人報遺失的。戊○○向丙○○拿
      出支票後，問渠多少錢，就由渠去買單，因渠之前有向戊○○借過一張富邦銀
      行的支票，所以沒有懷疑，就由渠填寫，那時燈光昏暗，渠看到富邦銀行就以
      為是戊○○的支票，沒有注意發票人是中友公司云云（見本院九十二年二月十
      二日審理筆錄，第三、四頁），然此核與其於原審中供稱：票二張都是「柱子
      」拿給我，他跟我說票子是他朋友做生意轉給他的，他從皮包內拿出來時，我
      以為是他的票。因給他票的朋友也在場，所以沒有懷疑上面沒有金額記載云云
      （見原審卷，第二二頁背面至第二三頁），於本院前審時則改稱：我們在八十
      六年五月二十三日去俱樂部消費之前，「柱子」就跟我講好，由「柱子」先開
      票，費用再平均分攤。開那張四萬一千元票時，「柱子」沒有說票是怎麼來的
      ，他直接從皮包拿出來，叫我填寫，當時轉第一張票給「柱子」的那位朋友不
      在場。我在三、四年前，曾經跟「柱子」借過一張票，是富邦銀行的票，沒問
      題，所以我認為這張票也沒有問題云云（見本院前審卷，第四四頁背面、第四
      五頁）。另證人戊○○到庭後，則附和其陳述而改稱：四萬一千元支票是戊○○交給我，空白的票，由我填寫，當時戊○○交給我時，他的朋友已經離開，
      是戊○○從他的朋友留在桌上的皮夾拿出來交給我的云云（同上審卷，第一二
      七頁背面、第一二八頁）。旋於另一庭期改附和稱：本案二張票都是戊○○的
      朋友丙○○拿出來的云云（同上審卷，第一五七頁），於本院更(一)審則復翻稱
      ：戊○○拿支票給我，叫我去結帳，我才寫上金額，之前我曾向他借過支票，
      是富邦銀行的，而這次支票也是富邦銀行的，所以我以為是戊○○本人的票云
      云（見本院更(一)審卷，第二五頁、第五一至五二頁），則被告無論就丙○○是
      否在場？上開支票究係自戊○○之皮夾內取出？抑或戊○○自丙○○離去後所
      留皮夾內取出？抑或丙○○所拿出？被告究係因給予支票者亦在場，而誤信其
      經授權簽發？抑或因其曾向戊○○借票，付款人同為富邦銀行，致誤認該支票
      亦係戊○○的票，進而誤信其經授權簽發？前後供述均屬矛盾不一，已證其多
      所隱瞞，實非無疑。而衡以簽發支票，其票面金額、發票日期之登載，均足影
      響發票人權益甚大，苟如被告前辯，該支票既係戊○○之朋友做生意轉給他，
      則為何票面金額、日期欄均係空白？又若原轉給支票者確係在場，則簽發支票
      僅在舉手之間，為何不由其親自簽寫金額、日期，以完成該支票之發票行為？
      又若其已先離去，則何以不留簽發完成之支票，而留皮夾？戊○○在此情狀，
      則焉有權取其皮夾內之支票交由被告簽發，被告又從何相信戊○○有權取該支
      票使用？凡此種種，亦均核與常情相悖，不足採信。是以被告於收受上開支票
      時，已深知票據上所載之發票人，並非渠所認識之人，而一般公司亦不會開立
      此種空白支票以支付貨款，該支票顯即可能係非法取得，則被告此時依理自應
      詳加探究，再決定是否簽發，然依卷內事證，卻未見被告提出任何質疑，反於
      收受後，迅以填載票面金額、發票日完成發票行為後，交付予乙○○支付消費
      款項。事後辯詞復反覆不一，無法單一合理地說明其信賴有權簽發之理由，在
      在均證明被告對此支票係來路不明之贓物，有所認識，其與證人戊○○係共同
      基於偽造有價證券之犯意，而由被告收受上開支票後，旋予偽造使用無訛。
    綜上所述，被告前開所辯，無非圖卸罪責之詞，不足採信，本件事證明確，其犯
    行，俱堪認定。
三、核被告所為，係犯刑法第三百四十九條第一項之收受贓物罪、第二百零一條第一
    項之偽造有價證券罪。其偽造有價證券後，進而行使，行使之低度行為應為偽造
    之高度行為所吸收，不另論罪。又行使偽造有價證券，本含有詐欺性質，其既係
    為取得票面價值之對價（與消費金額同），亦不另論詐欺罪。被告與戊○○二人
    間，就偽造有價證券之犯行，有犯意聯絡與行為分擔，為共同正犯。公訴意旨漏
    未論及共犯之適用，尚有未洽。又被告所犯收受贓物與偽造有價證券罪間，有方
    法結果之牽連關係，為裁判上一罪，應從一重之偽造有價證券罪處斷。
四、原審以被告犯罪事證明確，予以論罪科刑，固非無見。惟查：票號ＡＮ0000
    000號支票部分，並無積極證據足資證明被告參與犯罪（詳後述），原審遽認
    此部分犯行亦屬成立，容有未合。被告上訴意旨否認全部犯罪，雖無理由，惟原
    判決既有上開可議，即屬不能維持，應由本院將之撤銷改判，爰審酌被告素行、
    犯罪之動機、目的、手段、所為足以嚴重擾亂社會金融秩序，惟偽造支票所簽發
    金額僅四萬一千元，損害尚屬輕微，及其犯罪後之態度等一切情狀，量處如主文
    第二項所示之刑，以示懲儆。至偽造如附表編號一所示之支票乙紙，雖未扣案，
    然無證據證明已滅失不存在，依刑法第二百零五條規定，不問屬於犯人與否，仍
    應宣告沒收之。
五、公訴意旨另以：被告丁○○於八十六年五月二十二日晚上，與戊○○（綽號「柱
    子」）前往台北市○○○路○段六三之一號六樓皇家尊爵俱樂部消費，明知戊○○所交付富邦銀行仁愛分行，票號ＡＮ0000000號、發票人為中友公司、
    負責人王國青之支票乙紙，係來路不明之贓物，竟仍由戊○○偽造新台幣（下同
    ）六萬元、票載日期為同年七月一日後（詳如附表編號二所示），由丁○○收受
    後交付乙○○支付消費金額，因認被告此部份亦涉犯刑法第三百四十九條第一項
    之收受贓物罪及同法第二百零一條第二項之行使偽造有價證券等罪嫌云云。惟按
    犯罪事實應依證據認定之，無證據不得推定其犯罪事實，刑事訴訟法第一百五十
    四條定有明文。又事實之認定，應憑證據，如未能發現相當證據，或證據不足以
    證明，自不能以推測或擬制之方法，為裁判基礎，最高法院四十年度台上字第八
    六號亦著有判例可供參照。而訊據被告則堅決否認有何收受贓物及行使偽造有價
    證券之犯行。經查：證人乙○○雖於偵查中供稱：（六萬元的支票何來？）五月
    二十二日他（指被告）來消費，而開七月一日到期給我。印章已事先蓋好，他填
    上金額再交給我云云（見偵緝字第四二號卷，第三０頁），然此據被告所堅決否
    認，並辯稱：戊○○拿出那張支票時，金額等都已經寫好了，他跟我說票是他朋
    友給他的等語（見本院九十二年二月十二日審理筆錄，第三頁），核與證人戊○○於本院審訊時證稱：該支票拿出來就寫好了，不是我填的等語（見本院前審卷
    ，第一二八頁；本院九十二年一月二十四日訊問筆錄，第五至六頁）相符，而本
    院觀核上開支票之發票日及票面金額欄之填載，其筆跡亦確與被告所坦承簽發之
    ＡＮ0000000號支票不同，此有該二張支票影本附卷為憑（參偵字第二０
    七九０號卷，第七頁、第八頁），足見證人乙○○此部份之指述，尚有不實。此
    外，復查無任何積極證據足資證明被告或證人戊○○簽發上開支票，是以被告此
    次經手已完成發票行為之上開支票予乙○○，在一般人之觀念，亦僅係單純幫忙
    轉交票據而已，顯難要求其無端起疑，並審度其來源有無問題。再者，亦查無被
    告事前知悉贓情或偽造支票之事證，自難徒憑被告曾經手上開票據或隔日參與犯
    罪之事實（可能係事後告知，隔日再邀集前往消費），即率爾推定被告亦參與此
    部份犯行。綜上，此部份犯罪仍屬不能證明，本應為無罪之諭知，惟公訴人指此
    部分事實，與前揭已論罪科刑之部分，有裁判上一罪之連續犯關係，故不另為無
    罪之諭知，併此敘明。
據上論斷，應依刑事訴訟法第三百六十九條第一項前段、第三百六十四條、第二百九
十九條第一項前段，刑法第二十八條、第二百零一條第一項、第三百四十九條第一項
、第五十五條、第二百零五條，罰金罰鍰提高標準條例第一條前段，判決如主文。
本案經檢察官施慶堂到庭執行職務。
中    華    民    國    九十二    年       二       月      二十六      日
                              臺灣高等法院刑事第三庭
                                  審判長法  官  張  連  財
                                        法  官  張  傳  栗
                                        法  官  黃  金  富
右正本證明與原本無異。
如不服本判決應於收受送達後十日內向本院提出上訴書狀，其未敘述上訴之理由者並
得於提起上訴後十日內向本院補提理由書（均須按他造當事人之人數附繕本）。
                                        書記官  江  采  廷
中    華    民    國    九十二    年       二       月      二十六      日
附錄：本判決論罪科刑法條全文
刑法第二百零一條
意圖供行使之用，而偽造、變造公債票、公司股票或其他有價證券者，處三年以上十
年以下有期徒刑，得併科三千元以下罰金。
行使偽造、變造之公債票、公司股票或其他有價證券，或意圖供行使之用，而收集或
交付於人者，處一年以上七年以下有期徒刑，得併科三千元以下罰金。
第三百四十九條
收受贓物者，處三年以下有期徒刑、拘役或五百元以下罰金。
搬運、寄藏、故買贓物或為牙保者，處五年以下有期徒刑、拘役或科或併科一千元以
下罰金。
因贓物變得之財物，以贓物論。
附表：
┌──┬─────┬───┬─────────┬───────┬────┐
│編號│票號      │發票日│票面金額（新臺幣）│發票人        │付款銀行│
├──┼─────┼───┼─────────┼───────┼────┤
│ 一 │AN0000000 │6.│        四萬一千元│中友貨櫃運輸  │富邦銀行│
├──┼─────┼───┼─────────┤股份有限公司  │仁愛分行│
│ 二 │AN0000000 │7.1.│            六萬元│負責人：王國青│        │
└──┴─────┴───┴─────────┴───────┴────┘


司法院資訊處製作；財團法人民間司法改革基金會備份。
